# Metody {#metody}

## Dane {#dane}

Praca została oparta o dane ze strony internetowej Państwowej Komisji Wyborczej, z zakładki dotyczącej wyborów prezydenckich RP w czerwcu 2020 roku [@pkw_2020].
Na stronie dostępne są dane w rozszerzeniach *.csv* oraz *.xlsx* – w pracy skorzystano z plików z rozszerzeniem .csv ze względu na łatwość ich obsługi w środowisku *R*. 
Wyniki głosowania są dostępne w formie wartości bezwzględnych oraz procentowej, z podziałem na obwody, gminy, powiaty oraz województwa. 
Każda z tabel zawiera m.in. kod TERYT, nazwę jednostki, frekwencję, liczbę głosów nieważnych wraz z ich powodami, liczbę lub procent głosów ważnych oraz liczbę lub procent głosów oddanych na danego kandydata. Tabela\@ref(tab:tabela31) przedstawia wybrane kolumny z danych pobranych od Państwowej Komisji Wyborczej.

```{r tabela31, echo=FALSE, fig.cap="Fragment surowych danych z II tury pobranych z wybory.gov.pl"}
library(knitr)
library(kableExtra)
library(magrittr)
dane_woj1 = read.csv2("data/tabela31.csv", encoding = "UTF-8")

kable(head(dane_woj1[c(1,2,4,25:26)], 5), align = 'c', format.args = list(scientific = FALSE), booktabs = TRUE, col.names = c('TERYT', 'Województwo', 'Liczba wyborców uprawnionych do głosowania','Andrzej Sebastian Duda', 'Rafał Kazimierz Trzaskowski'), caption = "Fragment surowych danych wyborczych z II tury Źródło: wybory.gov.pl",) %>%
kable_styling("hover", full_width = F, latex_options = "scale_down") %>%
kableExtra::column_spec(1, width = "1cm", latex_valign = 'm') %>%
kableExtra::column_spec(2, width = "4cm", latex_valign = 'm') %>%
kableExtra::column_spec(3, width = "3cm", latex_valign = 'm') %>%
kableExtra::column_spec(4, width = "3cm", latex_valign = 'm') %>%
kableExtra::column_spec(5, width = "3cm", latex_valign = 'm')
```

Do wizualizacji wykorzystano wyniki z pierwszej i drugiej tury wyborów z podziałem dla województw, powiatów oraz gmin w województwie wielkopolskim. 
Na podstawie danych obliczono m.in. frekwencję, odsetek głosów dla dwóch najpopularniejszych kandydatów oraz różnicę w liczbie i odsetku głosów między nimi (Tab.\@ref(tab:tabela32)).

```{r tabela32, echo=FALSE, fig.cap="Fragment wyczyszczonych danych wyborczych z II tury Źródło: wybory.gov.pl"}
library(knitr)
library(kableExtra)
dane_woj2 = read.csv2("data/tabela32.csv", encoding = "UTF-8", colClasses=c("X.U.FEFF.t1_TERYT"="character"))

kable(head(dane_woj2[c(1,5:6,9:10)], 5), align = 'c', format.args = list(scientific = FALSE), booktabs = TRUE, col.names = c('TERYT','t1_Andrzej Sebastian Duda', 't1_Rafał Kazimierz Trzaskowski','t2_Andrzej Sebastian Duda', 't2_Rafał Kazimierz Trzaskowski'), caption = "Fragment wyczyszczonych danych wyborczych z II tury Źródło: wybory.gov.pl",) %>%
kable_classic(full_width = F, latex_options = c("scale_down", "hold")) %>%
kableExtra::column_spec(1, width = "1cm", latex_valign = 'm') %>%
kableExtra::column_spec(2, width = "3cm", latex_valign = 'm') %>%
kableExtra::column_spec(3, width = "3cm", latex_valign = 'm') %>%
kableExtra::column_spec(4, width = "3cm", latex_valign = 'm') %>%
kableExtra::column_spec(5, width = "3cm", latex_valign = 'm')
```

Dane z granicami administracyjnymi uzyskano ze strony GIS Support [@gissupport]. 
Oryginalne dane pochodzą z Głównego Urzędu Geodezji i Kartografii, jednak nie jest stamtąd możliwe pobranie danych z podziałem na wybrane jednostki administracyjne (tj. powiatów, województw). 
Wynikiem pobierania są skompresowane foldery z plikami w formacie ESRI Shapefile. 
Każdy plik .shp posiada kolumny *'JPT_SJR_KO'*, *'JPT_KOD_JE'* oraz *'JPT_NAZWA_'*. Kolumna *'JPT_KOD_JE'* jest niezbędna do przeprowadzenia pomyślnego łączenia danych geograficznych z danymi wyborczymi.

Czyszczenie danych zostały przeprowadzone w języku R[@R-base], konieczne jednak były poprawki geometrii na poziomie powiatowym – naprawiono je w programie QGIS. 
Poniższy proces przebiegał praktycznie tak samo w każdym z arkuszy, pojedyncze dodatkowe kroki zostały przeprowadzone przy danych na poziomie gmin, gdzie niezbędne było wyszczególnienie jednostek wyłącznie z województwa wielkopolskiego. 
Pierwszym etapem czyszczenia było usunięcie zbędnych informacji w obu turach, m.in. typ jednostki, % głosów nieważnych oraz powody, przez które stały się nieważne. 
Poprawiono również kody TERYT tak, aby była odpowiedniej długości dla każdej jednostki. 
Za pomocą wspólnej kolumny *TERYT* złączono obie tury.

Dane geograficzne po załadowaniu zostały przekonwertowane do układu współrzędnych 1992, a zbędne kolumny wykluczono. 
Uproszczono geometrię tak, aby zmniejszyć rozmiar pliku i ułatwić jego późniejszą obsługę, ale jednocześnie zmiany nie były widoczne dla odbiorcy. 
Dane dla gmin zostały ograniczone do województwa wielkopolskiego.

Poprzez kolumny *TERYT* złączono dane tekstowe z danymi geograficznymi do jednego pliku. 
Dodatkowo obliczono m.in. wyniki procentowe obu kandydatów oraz frekwencji, liczbową różnicę między kandydatami w II turze oraz różnicę frekwencji (Tab. \ref(tab:tabela33)). 
Złączony plik zapisano w formacie GeoPackage (rozszerzenie *.gpkg*).

```{r tabela33, echo=FALSE, fig.cap="Fragment wyczyszczonych danych geograficznych oraz danych wyborczych z II tury Źródło: wybory.gov.pl"}
library(knitr)
library(kableExtra)
dane_woj3 = read.csv2("data/tabela33.csv", encoding = "UTF-8")

kable(head(dane_woj3[c(2, 17, 18, 22, 23)], 5), align = 'c', format.args = list(scientific = FALSE), 
booktabs = TRUE, 
col.names = c('JPT_KOD_JE', 't2_frek',	't1_duda', 	't2_roznica_glosow','roznica_frek'),
caption = "Fragment wyczyszczonych danych wyborczych z II tury Źródło: wybory.gov.pl",) %>%
kable_styling("hover", full_width = F, latex_options = "scale_down") %>%
kableExtra::column_spec(1, width = "4cm", latex_valign = 'm') %>%
kableExtra::column_spec(2, width = "2cm", latex_valign = 'm') %>%
kableExtra::column_spec(3, width = "2cm", latex_valign = 'm') %>%
kableExtra::column_spec(4, width = "3cm", latex_valign = 'm') %>%
kableExtra::column_spec(5, width = "2cm", latex_valign = 'm') 
```

Przedziały klas w mapach zostały ustawione ręcznie. 
Kierowano się tym, aby każdy z przedziałów miał podobną liczbę obiektów, środkowa klasa mieściła w sobie wartość średnią, a skrajne przedziały zawierające wartości wychodzące poza jedno odchylenie standardowe. 

## Biblioteki języka R {#biblioteki}

Głównym narzędziem stosowanym w pracy inżynierskiej był język *R*. 
Łącznie użytych zostało XYZ pakietów, z czego najważniejszymi pakietami wykorzystanymi w pracy były pakiety cartogram oraz geogrid, które umożliwiały transformacje danych przestrzennych (Tab. \ref(tab:tabela34)). 
Innymi pakietami użytymi były m.in.: dplyr[@r-dplyr], sf[@r-sf], tmap[@r-tmap] oraz tmaptools[@r-tmaptools].

```{r tabela34, echo=FALSE, fig.cap="Fragment wyczyszczonych danych geograficznych oraz danych wyborczych z II tury Źródło: wybory.gov.pl"}
library(knitr)
library(kableExtra)
dane_woj4 = read.csv2("data/tabela34.csv", encoding = "UTF-8")

kable(head(dane_woj4[c(1,2)], 8), col.names = c('Etap pracy', 'Użyte biblioteki'), booktabs = TRUE, caption = "Spis użytych bibliotek języka R na każdym etapie tworzenia pracy. Źródło: opracowanie własne") %>%
kable_classic("hover", full_width = F) %>%
row_spec(0, align = 'c') %>%
column_spec(1, width = "8cm", latex_valign = 'm') %>%
column_spec(2, width = "5cm", latex_valign = 'm') 
```

Pakiet *cartogram* składa się z trzech funkcji: *cartogram_cont(), cartogram_ncont(), oraz cartogram_dorling()*.
*Cartogram_cont()* służy do tworzenia kartogramu anamorficznego ciągłego za pomocą algorytmu zniekształcenia arkusza gumy - gubbersheetingu [@dougenik1985].
*Cartogram_ncont()* tworzy kartogram anamorficzny nieciągły, którego algorytm jest oparty o pracę J. Olson [@olson1976]. 
Przy pomocy argumentu *k* możliwe jest określenie współczynnika ekspansji dla jednostek o większej wartości.
*Cartogram_dorling()* tworzy kartodiagram anamorficzny, opracowany pierwotnie przez D. Dorlinga [@dorling1996]. 
Wizualizacje z tego pakietu tworzone były w połączeniu z pakietem tmap. 
Manipulując argumentem *k* mamy wpływ na udział obwiedni jednostki wypełnionej większym okręgiem, a argumentem *m_weight*- wagę ruchomości kół, tj. ustalając w argumencie m_weight wartość 0 uniemożliwiamy ruch jednostkek z przypisanego miejsca. Wartość 1 jest domyślną odległością ruchomości jednostki od przypisanego miejsca obliczoną przez algorytm.

W pakiecie *geogrid* przy pomocy funkcji *calculate_grid()* nadawany jest kształt pola odniesienia (tj. heksagon, kwadrat). Następnie generowane są siatki pól (gridy), które oparte są o analizy granic oryginalnych jednostek odniesienia. Kolejnym etapem jest przypisanie gridu do oryginalnych granic za pomocą funkcji *Assign_polygons()*. Ostatnim krokiem jest zwizualizowanie danych przy pomocy pakietu tmap.
